【裁判字號】    97,上訴,1337
【裁判日期】    970904
【裁判案由】    強盜
【裁判全文】
臺灣高等法院臺中分院刑事判決
上  訴  人
即  被  告  丁啟文
                    （另案於臺灣臺中監獄執行中）
選任辯護人  國慶律師
上  訴  人
即  被  告  乙○○
                    （
選任辯護人  鞠金蕾律師
上列上訴人因加重強盜案件，不服臺灣臺中地方法院96年度訴字
第3831號、97年度訴字第473號，中華民國97年4月30日第一審判
決（起訴及追加起訴案號：臺灣臺中地方法院檢察署96年度偵字
第22350、28579、29532號），提起上訴，本院判決如下：
    主  文
原判決撤銷。
丁啟文共同犯攜帶兇器強盜罪，累犯，處有期徒刑柒年貳月；又
共同犯攜帶兇器強盜罪，累犯，處有期徒刑柒年貳月。應執行有
期徒刑玖年。
乙○○共同犯攜帶兇器強盜罪，處有期徒刑捌年；又共同犯攜帶
兇器強盜罪，處有期徒刑柒年貳月。應執行有期徒刑拾年。
    事  實
一、丁啟文曾犯竊盜罪，經法院分別判處有期徒刑8月及10月確
    定，經裁定應執行刑為有期徒刑1年5月，於民國95年8月24
    日執行完畢。乙○○曾犯恐嚇、妨害風化、偽造文書等罪，
    經法院各判處有期徒刑2年、8月、3月，應執行有期徒刑2年
    8 月確定，上開妨害風化及偽造文書罪嗣經減刑為4月、1月
    又15日，並與上開不得減刑之恐嚇罪合併定應執行刑為有期
    徒刑2年4月，於97年2月5日始假釋縮刑期滿。
二、丁啟文之智能狀態係屬弱智，經由友人介紹在臺北市認識乙○○不久，因乙○○提議到臺中犯案，遂與乙○○共同基於
    意圖為自己不法所有之犯意聯絡，於96年9月17日晚上7時許
    ，攜帶鴨舌帽2頂、口罩2個、不具殺傷力之改造手槍 1支、
    彈殼5顆及客觀上足供兇器使用之電擊棒、伸縮警棍各1支，
    自臺北市客運總站搭車南下臺中，於同日晚間10時50分許抵
    達臺中市○○路朝馬車站，下車後二人即搭乘計程車在臺中
    市尋找作案目標，途經臺中市○○路某五金行，乙○○乃提
    供 500元，令丁啟文下車購買棉質手套3雙、黑色膠帶1捲作
    為犯罪工具。嗣於96年9月18日凌晨3時許，其二人身著、攜
    帶上揭犯罪工具，在臺中縣大肚鄉○○路○段454號前，見丙○○坐在車牌號碼 W5-1298號自用小客車上熱車，準備外出
    之際，先由乙○○持不具殺傷力之改造手槍指向丙○○，要
    求丙○○移身至副駕駛座，待乙○○上車坐入駕駛座後，再
    由丁啟文接手上開手槍坐於副駕駛座正後方，持槍抵住丙○○背部，脅迫丙○○先交出身上財物，惟因丙○○身上僅有
    新臺幣（下同）50元，二人認金額太少，是未拿取之，乙○○遂將車輛開到臺中縣沙鹿鎮○○路 ○段附近，與丁啟文二
    人共同以持槍脅迫之方式命丙○○下車，丙○○不能抗拒只
    得下車，乙○○、丁啟文因而強盜丙○○所有之車牌號碼
    W5-1 298號自用小客車得手。
三、乙○○嗣又向丁啟文提議到便利商店強盜財物，並向丁啟文
    表示其身體疲累，由其駕車在店外把風接應，令丁啟文進入
    店內下手強盜財物，經丁啟文允諾後，其二人即另行共同基
    於意圖為自己不法所有之犯意聯絡，於96年9月18日凌晨4時
    50分許，在臺中縣烏日鄉○○路○段242號之「全家便利商店
    」，由乙○○駕駛上開自用小客車在店門外把風，丁啟文則
    頭戴鴨舌帽、橫條紋口罩，身上攜帶客觀上足供兇器使用之
    電擊棒、伸縮警棍，手戴棉質手套持上揭不具殺傷力之改造
    手槍進入店內，以槍指向店員丁○○，脅迫丁○○將收銀機
    打開，至使丁○○不能抗拒，聽從其命將收銀機打開，丁啟
    文即動手拿取收銀機內之現金9,750元及櫃台內之峰牌香菸7
    包。得手後，乙○○立即駕車搭載丁啟文離去。
四、嗣經警於96年9月18日凌晨5時許，在彰化市○○○路 102號
    前查獲丁啟文，並扣得鴨舌帽2頂、棉質手套3雙、黑色膠帶
    1捲、電擊棒1支、伸縮警棍1支、口罩2個、彈殼5顆、紅包
    袋1 個（寫有作案工具「膠帶2捲、帽子2頂、手套、口罩」
    等字）、峰牌香煙2包，乙○○當時躲藏在車號QF- 8787號
    紅色箱型車下方，將身上不具殺傷力之改造手槍1支插在該
    車底盤藏放後，趁隙逃逸。警方復循線於96年11月30日上午
    10時20分許，在高雄市前金區○○○路245號前拘提乙○○
    到案，乙○○遂於同日下午5時50分許，帶同警方前往彰化
    市○○○路102號旁，在上開箱型車下方查扣不具殺傷力之
    改造手槍1支、不具殺傷力之子彈1顆。
五、案經彰化縣警察局彰化分局移送臺灣臺中地方法院檢察署檢
    察官偵查起訴。
    理  由
一、認定犯罪事實所憑之證據及理由
  (一)按被告以外之人（包括證人、鑑定人、告訴人、被害人及共
    同被告等）於審判外之陳述雖不符刑事訴訟法第159條之1至
    之 4等四條之規定，而經當事人於審判程序同意作為證據，
    法院審酌該言詞陳述或書面陳述作成時之情況，認為適當者
    ，亦得為證據；當事人、代理人或辯護人於法院調查證據時
    ，知有刑事訴訟法第159條第1項不得為證據之情形，而未於
    言詞辯論終結前聲明異議者，視為有前項之同意，同法第15
    9條之5定有明文。其立法意旨在於傳聞證據未經當事人之反
    對詰問予以核實，原則上先予排除，惟若當事人已放棄反對
    詰問權，於審判程序中表明同意該等傳聞證據可作為證據；
    或於言詞辯論終結前未聲明異議，基於尊重當事人對傳聞證
    據之處分權，及證據資料愈豐富，愈有助於真實發見之理念
    ，且強化言詞辯論主義，使訴訟程序得以順暢進行，上開傳
    聞證據亦均具有證據能力。本件被害人丁○○曾於警詢中為
    指述，其性質屬傳聞證據，且其未再於本院審理中為陳述，
    且查無符合同法第159條之1至之4等前四條之情形，惟其警
    詢筆錄內容，經本院於審理時予以提示並告以要旨，且經檢
    察官及被告等表示意見。當事人已知上述筆錄乃傳聞證據，
    且均未於言詞辯論終結前對該等筆錄內容異議，已擬制同意
    其有證據能力，本院審酌上開筆錄作成時，較無人情施壓或
    干擾，亦無不當取供之情形，認為以之作為本案之證據亦屬
    適當，是其於警詢中之證言應具有證據能力，合先敘明。
  (二)上開犯罪事實二、三業據被告丁啟文坦承不諱，被告乙○○
    則僅坦承犯罪事實二之犯行。
  (三)證人即被害人丙○○於警詢中及原審法院審理時就其被強盜
    車牌號碼 W5-1298號自用小客車之事實經過，及被害人丁○○於警詢中就其被強盜財物之事實經過，均指證甚詳。
  (四)並有彰化縣警察局彰化分局96年9月18日5時05分搜索扣押筆
    錄、 96年11月30日17時50分扣押筆錄各1份、扣押物品目錄
    表2份、贓物認領保管單2張、全家便利商店監視錄影翻拍照
    片10張、內政部警政署刑事警察局96年12月25日刑鑑字第09
    60189809號槍彈鑑定書1份在卷可稽，及鴨舌帽2頂、棉質手
    套3雙、口罩2個、黑色膠帶1卷、電擊棒1支、伸縮警棍1支
    、紅包袋1個及不具殺傷力之改造手槍1支扣案可資佐證。
二、對被告辯解之判斷：
  (一)被告乙○○部分：
  1.被告乙○○矢口否認犯罪事實三之犯行，辯稱：被告丁啟文
    叫伊把車子停在「全家便利商店」門口，說要進去該店買香
    煙，因被告丁啟文拿槍比著伊並將伊皮包拿走進入店內，伊
    不得已只得在車上等候，伊不知被告丁啟文在店內強盜財物
    ，事後亦未與被告丁啟文分贓云云。另被告乙○○雖坦承犯
    罪事實二之犯行，但辯稱其係受被告丁啟文連累，是丁啟文
    提議強盜該車輛云云。
  2.證人即被告丁啟文於原審法院97年4月16日審理時證述：「
    因為乙○○以前住在臺中，對台中路線很熟悉，所以乙○○
    說要到臺中作案。」、「是乙○○先提議要行搶一台交通工
    具，我附議。」、「乙○○對被害人亮槍，押住被害人腹部
    ，叫他移座，然後我坐在副駕駛座後面，就是被害人後面。
    」、「他叫我押被害人，就是持槍比著被害人身體後面。我
    坐在被害人後面，我手舉高，槍則指著被害人肩膀。」、「
    都是乙○○對被害人說話。乙○○問被害人身上有無錢、交
    出來。」、「當時是由乙○○開車，因為被害人說沒有錢，
    所以就將被害人趕下車。後來乙○○說這個人沒有錢，就提
    議要去行搶超商，我被乙○○恐嚇，如果不去，要拿刀砍我
    ，所以我只好跟乙○○去行搶超商。．．．，乙○○說我們
    身上都沒有錢，無法回去臺北，要脅我，如果不去行搶，要
    把我丟在山上。」等語。
  3.證人即被害人丙○○於原審法院97年4月16日審理時證述：
    「當時乙○○詢問我身上有沒有錢，我說我沒有，我說我身
    上只有剩下50元，後來乙○○說他要 2萬元，我說我真的沒
    有錢」、「乙○○將車子開往中港路、靠近中棲路那邊，然
    後在中棲路放我下車，叫我自己想辦法回家。」、「大部分
    都是乙○○跟我說話。就是說叫我去跟家人要錢，然後說要
    拿我的車去典當，後來找不到當舖，才沒有典當。」、「丁
    啟文於車上大部分都沒有說話。頂多跟著說話而已，就是說
    要錢。」等語；被害人丁○○則於警詢中指述：另一名嫌犯
    駕駛車號W5-1298號白色自用小客車在超商外面等候，嫌犯
    行搶成功後共乘該部自用小客車逃逸等語。經核其二人之證
    述與證人即被告丁啟文之證述相符，足認其等所述均屬事實
    ，堪可採信，又佐以扣案紅包袋上經被告乙○○書寫「膠帶
    二卷、帽子、手套、口罩」，已據被告乙○○供承在卷，顯
    係被告乙○○指示被告丁啟文購置及準備犯案工具，被告乙○○辯稱其係受被告丁啟文連累，是被告丁啟文提議強盜該
    車輛云云，自無可採信。
  4.由卷內所附之全家便利商店監視錄影翻拍相片可知，被告乙○○駕駛車牌號碼 W5-1298號自用小客車，停在該店門口把
    風接應，且被告丁啟文係戴米色鴨舌帽、橫條紋口罩、白色
    棉質手套，手持改造手槍走入店內，被告乙○○見此情狀，
    豈有可能不知丁啟文係要進入店內強盜財物，佐以被告丁啟
    文於96年12月19日偵訊時結證述：被害人丙○○下車後，伊
    就將槍還給被告乙○○，後來準備去搶超商時，乙○○又在
    車上將槍、手套、口罩交給伊等語，又於原審法院 97年4月
    16日審理時證述：「乙○○拿槍、口罩、手套給我，叫我戴
    口罩、手套進入行搶，所以我在車上就戴好手套、口罩。乙○○說他人很累，要在車上等我，所以他將車停在超商門口
    ，在車上等我。」等語甚詳。丁啟文所持之玩具手槍及戴用
    之手套、口罩均係被告乙○○在車上交付，且被告乙○○於
    原審法院 97年4月16日審理時自承橫條紋口罩係其所有，足
    證被告乙○○就強盜全家便利商店之犯行，與被告丁啟文確
    有犯意之聯絡。
  5.被告乙○○在本院辯稱在便利商店門口，被告丁啟文拿槍比
    著伊而將伊皮包拿走，伊不得已只得在車上等被告丁啟文云
    云，然被告丁啟文如係拿槍脅迫被告乙○○，何以於被告丁
    啟文遭警捕獲時，卻係被告乙○○持該槍躲在他人車下，被
    告乙○○所辯顯係飾卸之詞，無足憑採。
  6.警方於96年9月18日查獲被告丁啟文時，並未扣得其強盜所
    得之現金9,750元，雖證人即被告丁啟文於原審法院97年4月
    16日審理時證述：「我要拿錢、香煙給乙○○，但他不要。
    他說他要抽『七星』的，我搶到的是『峰』牌香煙，錢的部
    分，乙○○說先不要分，先放在車子置物箱，晚一點再分。
    」等語，惟被告丁啟文於96年9月18日警詢時即供述：我於
    上車時將搶得之現金都交給「阿佳」，「阿佳」有說事後再
    分錢，而香煙則放在車上；且其同日及同年10月23日偵訊時
    均結證稱：其沒有分到搶得的9750元，全部都拿給被告乙○○等語。俟被告乙○○到案後，與丁啟文於96年12月19日偵
    訊時進行對質，丁啟文於該次偵訊時改稱伊好像將搶得之錢
    弄丟了云云，經檢察官質問何以所述與先前之陳述不符，其
    供稱：「我剛剛從看守所上車遇到乙○○，有詢問乙○○，
    他表示他當時沒有拿到錢，所以可能是我之前訊問時的精神
    狀況不好，所以記錯了。」、「我在車上跟乙○○坐對面，
    乙○○跟我講說1個人扛或2人扛」、「是乙○○說 1個扛比
    較輕，2個人扛比較重」等語；於原審法院97年4月16日審理
    時復供述：「警訊後，乙○○為警抓到，檢察官提訊我、乙○○時，我問阿佳錢有無放在你那邊，阿佳說沒有在他那邊
    ，所以我心想可能是我太緊張，將錢弄丟了，所以我今日才
    說放在置物箱。警察後來並沒有找到錢，錢不見了。我懷疑
    可能是我於躲警察時弄掉的。」等語，足認被告丁啟文與乙○○在提訊過程碰面後，其證詞已受到被告乙○○之干擾，
    惟本案被告二人既已強盜超商得逞，縱事後贓款未經扣案或
    下落不明，仍不影響二人犯行之既遂，被告丁啟文前後陳述
    既有不一，本院爰認定此部分犯罪所得贓款下落不明。
    綜上所述，被告乙○○所辯均非可採，其犯行至堪認定，又
    被告乙○○聲請詰問證人丙○○，惟證人丙○○已經原審傳
    喚到庭詰問，其陳述明確，被告乙○○及其辯護人亦未明
    有何陳述不明確，而須再予詰問之處，依刑事訴訟法第196
    條規定，不得再行傳喚。
 (二)被告丁啟文部分：
  1.被告丁啟文辯稱：伊患有精神分裂症，於 96年9月17日、18
    日兩天都沒有睡覺，精神狀況不佳，又有幻聽，聽到有人叫
    伊去做壞事，如果不聽話就要砍伊云云。
  2.經原審法院囑託行政院衛生署草屯療養院對被告丁啟文行為
    時之精神狀態進行鑑定，該院鑑定結果如下：「綜合以上丁
    員之個人生活史及病史、身體檢查及神經學檢查、腦電波及
    實驗室檢查、心理測驗及精神狀態檢查。本院認為丁員可能
    僅弱智，未達智能不足。從其自我獨立生活、交女友、且偕
    友犯案及卷宗所載犯案計劃，犯案行為，與共犯合作無間，
    以及鑑定所見，本院認為丁員沒有因精神障礙或其他心智缺
    陷，致不能或顯著降低辨識行為違法或辨識行為之能力」，
    此有該院97年1月30日草療精字第0374號函在卷可稽。本院
    審酌被告丁啟文犯案之過程，及其在警詢、偵訊及本院審理
    時陳述之情形，認為上開鑑定意見應屬可採，被告丁啟文雖
    屬弱智，但其行為時並無不能或顯著降低辨識其行為違法或
    欠缺依其辨識而行為之能力等情狀，其所辯應非可採。
三、論罪科刑之理由
  (一)被告二人行為時所攜帶之電擊棒、伸縮警棍，客觀上均可作
    為兇器使用，核其二人就犯罪事實二、三所為，均係犯刑法
    第330條第1項之攜帶兇器強盜罪。
  (二)被告二人就上開犯罪事實二之犯行，有犯意聯絡及行為分擔
    ；就犯罪事實三之犯行，有犯意聯絡，由乙○○擔任把風，
    由被告丁啟文進入超商下手實行，均為共同正犯。
  (三)被告丁啟文曾犯竊盜罪，經法院分別判處有期徒刑 8月及10
    月確定，經裁定應執行刑為有期徒刑1年5月，於 95年8月24
    日執行完畢，有臺灣高等法院被告前案紀錄表在卷可按，其
    人受徒刑之執行完畢後， 5年以內故意再犯本件有期徒刑以
    上之罪，為累犯，應依刑法第47條第1項之規定加重其刑。
  (四)被告二人所犯兩次攜帶兇器強盜罪，犯意各別，均應分論併
    罰。
四、原審以被告二人犯罪事證明確，予以論罪科刑，固非無見，
    然原審法院以扣案電擊棒、伸縮警棍、棉質手套等物屬被告
    所有或共有，供犯罪或預備供犯罪所用之物，而宣告沒收，
    惟沒收屬從刑，應附從於主刑宣告之，本案原審判決主文就
    被告二人所犯二罪罪刑俱未宣告沒收上述扣案物品，卻於執
    行刑部分諭知沒收之，致主刑罪刑與從刑分別宣告，非無違
    誤，而原審判決既有如上瑕疵，既經被告上訴，即屬無可維
    持，應由本院予以撤銷改判，爰審酌被告於深夜時刻，攜帶
    兇器強盜他人財物，對社會治安之危害非輕；被告丁啟文坦
    承犯行，應有悔意，犯罪後態度尚稱良好；及此二次強盜犯
    行實際上均由被告乙○○提議，惟被告乙○○卻一再推諉卸
    責之犯後態度等一切情狀，就被告二人所犯二罪分別量處如
    主文第二、三項所示之刑，並定其應執行刑示懲。
五、扣案之黑色鴨舌帽1頂、橫條紋口罩1個、不具殺傷力之改造
    手槍1支及紅包袋1個、米色鴨舌帽1頂、黑色口罩1個、電擊
    棒、伸縮警棍、黑色膠帶1捲、棉質手套3雙分別係被告丁啟
    文、乙○○所有或共有，供犯罪所用或供犯罪預備之物，惟
    此等物品均非違禁物，亦無事證證明被告二人日後仍將利用
    以之犯案，爰不宣告沒收，扣案之彈殼5顆、不具殺傷力之
    子彈1顆均係被告乙○○所有，但非供本件犯罪所用之物，
    亦不予宣告沒收。
據上論結，應依刑事訴訟法第369條第1項前段、第364條、第29
9條第1項前段，刑法第28條、第330條第1項、第47條第1項、第
51條第5款，判決如主文。
本案經檢察官甲○○到庭執行職務。
中    華    民    國    97    年    9     月    4     日
            刑事第一庭  審判長法  官  陳  紀  綱
                              法  官  張  智  雄
                              法  官  姚  勳  昌
上列正本證明與原本無異。
如不服本判決應於收受送達後十日內向本院提出上訴書狀，其未
敘述上訴之理由者並得於提起上訴後十日內向本院補提理由書（
均須按他造當事人之人數附繕本）。
                              書記官  吳  宗  玲
中    華    民    國    97    年    9     月    4     日
【附錄本案論罪科刑法條】
刑法第330條第1項：
犯強盜罪而有第 321 條第 1 項各款情形之一者，處 7 年以上有
期徒刑。
（刑法第321條第1項第3款：攜帶兇器而犯之者。）


司法院資訊處製作；財團法人民間司法改革基金會備份。
